臺灣臺南地方法院民事判決　九十三年度訴字第二八九號
　　原　　　告　台南縣政府
　　法定代理人　丁○○
　　訴訟代理人　劉德福律師
　　被　　　告　乙○○
　　訴訟代理人　丙○○
　　被　　　告　甲○○
右當事人間請求返還不當得利事件，經本院於民國九十三年十一月二十九日言詞辯論
終結，判決如左：
    主    文
被告應連帶給付原告新臺幣玖拾肆萬壹仟陸佰肆拾參元，及其中新臺幣捌拾陸萬捌仟
伍佰伍拾壹元部分，自民國九十三年二月三日起至清償日止，按年息百分之五計算之
利息。
被告乙○○應給付原告新臺幣肆拾陸萬貳仟零伍拾陸元，及自民國九十三年三月十七
日起至清償日止，按年息百分之五計算之利息。
原告其餘之訴駁回。
訴訟費用由被告連帶負擔百分之四十九，被告乙○○負擔百分之二十四，餘由原告負
擔。
本判決原告勝訴部分，於原告分別以新臺幣拾壹萬肆仟元新臺幣壹拾伍萬肆仟
元依序為被告乙○○、甲○○被告乙○○供擔保後，得假執行。但被告乙○○如
於執行標的物拍定、變賣前，以新臺幣壹佰肆拾萬仟陸佰玖拾玖元為原告預供擔保
，得免為假執行。
原告其餘假執行之聲請駁回。
    事　　實
甲、原告方面：
一、聲明：
（一）被告應連帶給付原告新臺幣（下同）九十四萬一千六百四十三元，及其中八十
      六萬八千五百五十一元部分，自支付命令送達被告之翌日起至清償日止，按年
      息百分之五計算之利息。
（二）被告乙○○應給付原告九十六萬八千三百二十元，及自原告九十三年三月十一
      日準備書狀繕本送達之翌日起至清償日止，按年息百分之五計算之利息。
（三）願供擔保，請准宣告假執行。
二、陳述：
（一）坐落臺南市○區○○段二二地號、地目「旱」、面積九八二．四七平方公尺土
      地；同段一四六地號、地目「原」、面積二九七五．一一平方公尺土地；同段
      一四七地號、地目「原」、面積五五五．二五平方公尺土地三筆均為臺南縣所
      有，原告為管理者。被告乙○○自八十三年一月一日起即無權占有原告所有上
      開土地三筆，經原告委託訴外人明家測量有限公司施測結果，被告乙○○占有
      位置及面積如附圖一黃色部分所示（Ａ、Ｃ區○○○○○段二二地號土地為七
      十四平方公尺、新都段一四六地號土地為一一八０平方公尺、新都段一四七地
      號土地為六一平方公尺（以下簡稱系爭土地），致原告受有不能使用收益系爭
      土地之損害，被告乙○○無法律上原因，獲有相當於國（省）有公地出租租金
      之不當得利，原告自得請求被告乙○○返還不當得利。
（二）按關於基地計收租金之規定，未嘗不可據為計算不當得利之標準，依土地法施
      行法第二十五條規定「土地法第九十七條所謂土地及建築物之總價額，土地價
      額依法定地價，建築物價額依該管市、縣地政機關估定之價額」，及土地法第
      一百四十八條規定，申報地價為法定地價。依「臺灣省政府八十一年七月十七
      日八一府財五字第七三二三三號函」調整省有基地租金率，省有基地租金率計
      算方式：租金率調整為商業區及市場基地按公告地價年息百分之七．五，其餘
      一律按公告地價年息百分之五計收。再依「各類國有非公用不動產租金計算標
      準」，自八十二年七月起，出租國有建築基地，按土地申報地價年息百分之五
      計收之規定，再依平均地權條例施行細則第二十一條規定，「公有土地及依本
      條例第十六條照價收買之土地，以各該宗土地之公告地價為申報地價，免予申
      報」，因之公有土地以公告地價為申報地價。查新都段二二、一四六地號土地
      八十三年公告地價均為每平方公尺新臺幣（下同）二千七百六十三元，新都段
      一四七地號土地八十三年公告地價為每平方公尺三千元；新都段二二、一四六
      地號土地八十六年公告地價均為每平方公尺新臺幣（下同）三千一百二十元，
      新都段一四七地號土地八十六年公告地價為每平方公尺四千元，經計算結果，
      被告乙○○就八十三年一月一日起至八十七年十二月三十一日止應給付原告不
      當得利九十五萬四千六百九十八元。
（三）查原告乙○○因無力一次繳納八十三年一月一日起至八十七年十二月三十一日
      止應返還原告無權占用系爭土地之不當得利即使用補償金，乃向原告申請分期
      繳納，於八十八年二月二日邀同被告甲○○為連帶保證人與原告簽訂「占用臺
      南縣縣有土地應繳納五年使用補償金分期付款契約」（以下簡稱「系爭分期付
      款契約」），約定應繳納使用補償金九十五萬四千六百九十八元，先繳納總額
      之百分之十計九萬五千四百七十元，餘額八十五萬九千二百二十八元，自八十
      八年一月一日起至九十二年十二月三十一日止，以六個月為一期，分十期繳納
      （第一期於八十八年七月三十一日繳納），並於各期繳納時，照年利率百分之
      五計息，逾期者，依下列約定加收滯納金（違約金）：一逾期繳納未滿一個月
      者，照欠額加收千分之二。二逾期繳納在一個月以上未滿二個月者，照欠額加
      收千分之四。三逾期在二個月以上未滿三個月者，照欠額加收千分之八。四逾
      期繳納在三個月以上者，一律照欠額加收千分之十。如二期未繳納，尚未清償
      餘額均視為屆期，必須一次繳清。詎被告乙○○僅於八十八年七月十二日繳納
      頭期款九萬五千四百七十元，其餘分期給付部分均未履行，合計尚欠使用補償
      金八十五萬九千二百二十八元、利息七萬三千零九十二元，滯納金即違約金九
      千三百二十三元，合計為九十四萬一千六百四十三元（計算式詳如附表一）。
      被告甲○○為連帶保證人，自應負連帶清償責任。
（四）被告乙○○迄今仍占有系爭土地，查新都段二二、一四六地號土地，八十六年
      公告（申報）地價為每平方公尺三千一百二十元，八十九年公告（申報）地價
      則為每平方公尺三千四百二十五元，一四七地號土地八十六年公告（申報）地
      價則為每平方公尺四千元，八十九年公告（申報）地價則為每平方公尺四千五
      百元；則自八十八年一月一日起至九十一年十二月三十一日止，被告乙○○獲
      有相當國有土地出租之租金即公告地價年息百分之五之不當得利，其金額為九
      十六萬八千三百二十元（計算式詳如附表二）。爰依契約、連帶保證契約及不
      當得利之法律關係，提起本件訴訟等情。
三、對被告所為抗辯之陳述：
（一）兩造訂立系爭分期付款契約，依卷附原告八十八年二月二日八十八府財產字第
      二０一０號書函內所載「八十八年二月二日已用印信」之戳記，足證系爭分期
      付款契約係訂立於八十八年二月二日。查系爭分期付款契約內載明「被告占用
      原告所有土地，依民法第一百七十九條不當得利規定，應繳納使用補償金，因
      無力一次繳納，經原告同意分期繳納並付利息」等語，則訂約時業已到期甚明
      ，其占用期間應自八十七年十二月三十一日溯算五年，堪以認定。依民法第一
      百四十八條第二項規定，被告於八十八年二月二日與原告訂立上開分期付款契
      約後，被告乙○○既未通知原告拋棄占有之不動產，且依卷附之八十七年十一
      月三日拍攝之照片及測量圖並九十三年三月十八日拍攝之照片對照觀之，佔用
      系爭土地上之房屋仍在，亦不能謂業已拋棄占有。至於系爭分期付款契約之消
      滅時效之起算日期，應自第一期至第十期繳款期限起算，自尚未罹於消滅時效
      ，被告提出五年消滅時效之抗辯，不能成立。
（二）按質權人、承租人、受寄人或基於其他類似之法律關係，對於他人之物為占有
      者，該他人為間接占有人，民法第九百四十一條定有明文。原告八十七年十二
      月二十一日八七府財產字第二二六七三一號、八十八年三月二日八八府財產字
      第三五０二三號函所載受文者為訴外人「特勝企業（有限）公司」（以下簡稱
      特勝公司）係指直接占有人，至於被告乙○○係間接占有人，自不容誤會。按
      原告起訴主張者為消極事實，應由他造即被告就其主張積極之事實負舉證責任
      。查本件原告主張被告乙○○於八十七年十一月三日在系爭土地有所建之房屋
      至九十三年三月十八日未曾拆除，如果被告乙○○欲主張已經拆除，應由被告
      乙○○負舉證責任。又關於系爭土地八十三年一月一日至八十七年十二月三十
      一日部分，原告係依據債之契約關係請求被告返還不當得利，與占有人為誰無
      關，而被告乙○○之父林旺根，自六十八年三月八日訂立章程即建築房屋時即
      為特勝公司原始董事長，七十年二月二十一日至八十年十二月十五日死亡時為
      特勝公司股東，且由八十二年十一月九日起由其子即被告甲○○擔任董事，顯
      係由被告乙○○將所占有系爭土地使用借貸與訴外人特勝公司，並保有返還請
      求權，被告乙○○自為如附圖一所示Ａ、Ｂ、Ｃ、Ｄ區間接占有人。至於八十
      八年一月一日起至八十七年十二月三十一日止，被告乙○○既於八十八年五月
      自訴外人許武雄、甲○○買得如附圖一所示Ａ、Ｃ區，則被告乙○○變為直接
      占有人，如附圖一所示Ｂ、Ｄ區仍為間接占有人，訴外人特勝公司將Ｂ、Ｄ區
      占有土地轉借訴外人吳德豊林松山，亦另分別成立民法第九百四十一條關係
      。九十一年三月九日及同年九月二十七日被告乙○○分別將Ｃ區及Ａ區房屋賣
      與訴外人吳春益及胡坤銘，惟不含土地，被告乙○○仍為直接占有人，應就如
      附圖一所示Ａ、Ｂ、Ｃ、Ｄ區全部負責返還不當得利與原告。
（三）被告乙○○所提出與訴外人吳春益、胡坤銘分別所訂不動產買賣契約書與鈞院
      函查系爭土地上建物之歷次納稅義務人資料不符，已難認其真正，證人吳春益
      、胡坤銘之證言不足採信，縱令實在，九十一年三月九日及同年九月二十七日
      該被告分別將Ｃ區及Ａ區房屋賣與訴外人吳春益及胡坤銘，惟不含土地，被告
      乙○○仍為直接占有人，應就如附圖一所示Ａ、Ｂ、Ｃ、Ｄ區全部負責返還不
      當得利與原告。被告乙○○於八十八年二月二日與原告訂立系爭分期付款使用
      契約，後於同年六月十七日提出申請書所檢附之附圖與原告所主張被告乙○○
      占有系爭土地面積相同。
三、證據：提出占用臺南縣縣有土地應繳納五年使用補償金分期付款契約一件、積欠
    清冊二件、原告九十二年五月二日府財產字第０九二００六八六四六號書函及掛
    號郵件收件回執各一件、原告八十八年二月二日八十八府財產字第二０一０六號
    書函一件、八十七年十一月三日拍攝照片三張、九十三年三月十八日拍攝照片六
    張、測量公司測量圖一件、國有非公用不動產租金計算標準表一件、八十一年七
    月十七日八一府財五字第七三二三三號函一件、土地所有權狀三件、地段圖一件
    、臺南市東南地政事務所九十三年三月二十五日東南地所價字第０九三０００二
    五八六０號函一件、土地登記謄本三件、原告八十八年六月三十日八十八府財產
    字第一一三九０九號書函一件、被告乙○○於八十八年六月十七日所出具「占用
    臺南縣縣有土地應繳納五年使用補償金分期付款申請書」及所附位置圖、傳真資
    料各一件、臺南市東南地政事務所九十三年八月十九日東南地所價字第０九三０
    ００七七二七０號函一件為證，並聲請鈞院勘驗系爭土地。
乙、被告方面：
壹、被告乙○○部分：
一、聲明：
（一）駁回原告之訴及其假執行之聲請
（二）如受不利之判決，願供擔保請准宣告免為假執行。
二、陳述：
（一）系爭土地在八十三年一月一日起到八十七年十二月三十一日止，實際的占有人
      及使用人為訴外人特勝公司，並非被告乙○○。被告乙○○在八十八年一月一
      日以前和訴外人特勝公司之間並沒有原告所謂「質權人、承租人、受寄人或基
      於類似的法律關係，對於他人之物為占有者，該他人為間接占有人」的任何間
      接占有關係存在。原告主張被告乙○○為系爭土地為間接占有人云云，應由原
      告就所主張之被告乙○○為間接占有人係何種法律關係負舉證責任，不可憑空
      臆測。
（二）八十七年間訴外人特勝公司因營運不佳，股東拆夥，於是經股東會會議決議將
      訴外特勝公司鋼材配件平均分配給股東，並於八十八年五月十二日將此新都段
      二二、二三、一四五、一四六、一四七地號土地之占有地利用抽籤方式分配給
      訴外人特勝公司當時股東吳德豐、林松山、許武雄、被告甲○○，其中訴外人
      許武雄、被告甲○○所分得部分又於八十八年五月間讓渡給被告乙○○，當時
      訴外人許武雄及被告甲○○將公司拆夥所分配鋼材暫時放在系爭三筆土地，不
      久被告乙○○發現該地點不能與原告簽訂正式租賃合約，不能申請水電，不能
      公司登記，就在三個月內搬離該地了。實際上八十三年一月一日起至八十七年
      十二月三十一日止，系爭土地占有人為訴外人特勝公司，被告乙○○沒有占有
      系爭土地，自無不當得利可言。證人吳春益和胡坤銘亦到庭證稱被告乙○○將
      系爭土地上之建物讓渡給他們時該地方已經閒置很久沒有使用了等語，可證被
      告乙○○所言屬實。
（三）系爭分期付款契約內並未說明所謂五年是指八十三年一月一日起至八十七年十
      二月三十一日止，或是指八十八年一月一日起至九十二年十二月三十一日止，
      其契約標的物「占用期間不明」、「占用面積不明」、且「原告無法指界」，
      也「沒有簽約日期」，整個契約並未完成，被告乙○○不承認原告所提出系爭
      分期付款契約。訴外人林旺根雖曾經擔任訴外人特勝公司的董事長，但是公司
      為法人，訴外人林旺根為自然人，分別為獨立的個體與獨立的法律關係。訴外
      人林旺根往生（死亡）後，任何訴外人特勝公司的財產和占有權也不可能由訴
      外人林旺根的遺產繼承人繼承之。況且訴外人林旺根的遺產繼承人也不只被告
      乙○○一人，也不可能由被告乙○○一人繼承。訴外人林旺根的遺產繼承人最
      多只可能繼承訴外人林旺根在訴外人特勝公司擁有的股權，並非訴外人特勝公
      司的財產與占有權，此二者差別甚大。如果原告主張訴外人林旺根是最原始的
      直接占有人也請提出證據，不可憑空臆測。
（四）八十七年九月十日原告曾委託訴外人明家測量有限公司辦理測量占有人占有坐
      落臺南市○○段十四地號等八十一筆縣有土地，其中包括新都段二二、二三、
      一四五、一四六、一五六地號土地。但是辦理測量時並無會同縣府人員與土地
      占用人，以至於測量結果與實際當時訴外人特勝公司占用面積、地號皆有出入
      。原測量面積為新都段二二、二三、一四五、一四六、一五六共三三五四．一
      五平方公尺，後更正為二二、二三、一四五、一四六、一四七共三一０七．七
      三平方公尺。經鈞院囑託臺南市東南地政事務所於九十三年七月十五日所作土
      地複丈成果圖即附圖二所示，編號甲建物面積為五四四．三五平方公尺，編號
      乙建物面積為二三七．一八平方公尺，合計僅七八一．五三平方公尺，此與原
      告所提出主張之附圖一所示Ａ、Ｂ、Ｃ、Ｄ區占有面積為三一０七．七三平方
      公尺，相差非常大。亦與原告主張系爭分期付款契約中所載面積共一三一五平
      方公尺不同，因之，被告乙○○否認系爭分期付款契約之內容。且原告於鈞院
      囑託測量及勘驗系爭土地時，當場表示無法指出被告乙○○占有位置為何等語
      ，故原告主張不足採信。又上開編號甲、乙建物閒置已久，被告乙○○已於九
      十一年九月二十七日、九十一年三月九日分別出售訴外人胡坤銘、吳春益。
（五）所謂不當得利請求返還之範圍以對方所受之利益，非以請求人所受損害為度。
      原告主張以租金計算是以原告損失為觀點，並非被告乙○○有獲得利益，被告
      乙○○既無使用就無獲得利益可言。若原告對被告乙○○所請求八十三年一月
      一日起至八十七年十二月三十一日止之不當得利請求權存在，亦已超過五年請
      求權時效。
三、證據：原告八十七年十二月二十一日八七府財產字第二二六七三一號書函一件、
    原告八十八年三月二日八八府財產字第三五０二三號書函一件、原告八十七年九
    月十日八十七府財產字第一六二二二三號函一件、特勝公司拆夥時占有地分割圖
    一件、臺灣臺南地方法院檢察署檢察官八十七年度偵字第八六三四號不起訴處分
    書一件、臺南市消防局檢（複）查消防安全設備不合規定限期改善通知單一件、
    臺南市政府工務局違章建築拆除時間通知單一件、特勝公司協議書一件、不動產
    買賣契約書二件為證，並聲請訊問證人吳春益、胡坤銘，及聲請囑託臺南市東南
    地政事務所派員測量被告乙○○出售證人吳春益、胡坤銘系爭土地上建物之位置
    及面積。
貳、被告甲○○部分：
    被告甲○○未於言詞辯論期日到場，據其所提出之異議書狀略以：
一、聲明：駁回原告之訴。
二、陳述：原告請求之補償金係指八十三年一月一日起至八十七年十二月三十一日止
    者，其債權請求權已經超過法定請求時效。系爭分期付款契約並無記載簽約日期
    ，不具法律效力。又所謂不當得利請求返還之範圍以對方所受之利益，非以請求
    人所受損害為度。原告主張以租金計算是以原告損失為觀點，並非被告有獲得利
    益，況被告因無法與原告簽訂正式租賃契約，早已搬離該地，自無不當得利可言
    。
丙、本院依職權向臺南市稅捐稽徵處函查系爭土地上建物門牌「臺南市○區○○路五
    六七巷一號」房屋自八十三年一月一日起迄今之歷次納稅義務人、建物構造、面
    積、平面圖、課稅現值等資料；向經濟部中部辦公室調閱特勝公司申請公司登記
    、變更登記、股東名簿相關資料。
    理　　由
壹、程序方面：
    本件被告甲○○未於言詞辯論期日到場，核無民事訴訟法第三百八十六條所列各
    款情形，爰依原告之聲請，由其一造辯論而為判決。
貳、實體方面：
一、本件原告起訴主張：坐落臺南市○區○○段二二、一四六、一四七地號土地均為
    臺南縣所有，原告為管理者。被告乙○○自八十三年一月一日起即無權占有原告
    所管理上開土地三筆，其占有位置及面積如附圖一黃色部分所示，即系爭新都段
    二二地號土地為七十四平方公尺、新都段一四六地號土地為一一八０平方公尺、
    新都段一四七地號土地為六一平方公尺，致原告受有不能使用收益系爭土地之損
    害，被告乙○○無法律上原因，獲有相當於國（省）有公地出租即土地公告地價
    年息百分之五租金之不當得利，原告自得請求被告乙○○返還不當得利。被告乙
    ○○就八十三年一月一日起至八十七年十二月三十一日止應給付原告不當得利九
    十五萬四千六百九十八元，因其無力一次繳納，乃向原告申請分期繳納，於八十
    八年二月二日邀同被告甲○○為連帶保證人與原告簽訂系爭分期付款契約，詎被
    告乙○○僅於八十八年七月十二日繳納頭期款九萬五千四百七十元，其餘分期給
    付部分均未履行，合計尚欠使用補償金八十五萬九千二百二十八元、利息七萬三
    千零九十二元，滯納金即違約金九千三百二十三元，合計為九十四萬一千六百四
    十三元（計算式詳如附表一）。被告甲○○為連帶保證人，自應負連帶清償責任
    。又被告乙○○迄今仍占有系爭土地，則自八十八年一月一日起至九十一年十二
    月三十一日止，獲有相當國有土地出租之租金即公告地價年息百分之五之不當得
    利，其金額為九十六萬八千三百二十元（計算式詳如附表二）。爰依契約、連帶
    保證契約及不當得利之法律關係，提起本件訴訟等情。
二、被告則以：系爭土地在八十三年一月一日起至八十七年十二月三十一日止，實際
    占有人及使用人為訴外人特勝公司，並非被告乙○○，自無不當得利可言。八十
    七年間訴外人特勝公司因營運不佳，股東拆夥，於是經股東會會議決議將訴外特
    勝公司鋼材配件平均分配給股東，並於八十八年五月十二日將此新都段二二、二
    三、一四五、一四六、一四七地號土地之占有地利用抽籤方式分配給訴外人特勝
    公司當時股東吳德豐、林松山、許武雄、被告甲○○，其中訴外人許武雄、被告
    甲○○所分得部分又讓渡給被告乙○○，惟因被告乙○○發現不能與原告簽訂正
    式租賃合約，不能申請水電，不能公司登記，就在三個月內搬離該地了。系爭分
    期付款契約內並未說明所謂五年是指八十三年一月一月起至八十七年十二月三十
    一日止，其「占用期間不明」、「占用面積不明」、且「原告無法指界」，也「
    沒有簽約日期」，整個契約並未完成。經本院囑託臺南市東南地政事務所於九十
    三年七月十五日所作土地複丈成果圖即附圖二所示，編號甲建物面積為五四四．
    三五平方公尺，編號乙建物面積為二三七．一八平方公尺，合計僅七八一．五三
    平方公尺，與原告主張系爭分期付款契約中所載面積共一三一五平方公尺不同，
    且上開編號甲、乙建物閒置已久，被告乙○○已於九十一年九月二十七日、九十
    一年三月九日分別出售訴外人胡坤銘、吳春益。若原告對被告所請求八十三年一
    月一日起至八十七年十二月三十一日止之不當得利請求權存在，亦已超過五年請
    求權時效。
三、兩造不爭執之事實：
（一）坐落臺南市○區○○段二二、一四六、一四七地號土地均為臺南縣所有，原告
      為管理者，有原告所提出之土地所有權狀三件、土地登記謄本三件及地段圖一
      件在卷可稽。
（二）被告乙○○邀同被告甲○○為連帶保證人，與原告訂立系爭分期付款契約，被
      告乙○○曾依系爭分期付款契約之約定，於八十八年七月十二日繳納頭期款九
      萬五千四百七十元，惟嗣後即未再繳納分期付款部分，有原告所提出之系爭分
      期付款契約一件可考。
（三）省有基地租金率自八十一年七月十七日起，調整為商業區及市場基地按公告地
      價年息百分之七．五，其餘一律按公告地價年息百分之五計收。再國有非公用
      不動產租金計算標準」，自八十二年七月起，出租國有建築基地，按土地申報
      地價年息百分之五計收，此有原告所提出「臺灣省政府八十一年七月十七日八
      一府財五字第七三二三三號函」及國有非公用不動產租金計算標準表各一件附
      卷可憑。
（四）八十七年九月十日原告曾委託訴外人明家測量有限公司辦理測量占有人占有坐
      落臺南市○○段十四地號等八十一筆縣有土地，其中包括新都段二二、二三、
      一四五、一四六、一五六地號土地，所製作之測量圖即原告所提出之附圖一所
      示，依其測量結果經更正後新都段二二、二三、一四五、一四六、一四七地號
      土地被占用面積共計為三一０七．七三平方公尺，有原告所提出附圖一、被告
      乙○○所提出原告八十七年九月十日八十七府財產字第一六二二二三號函一件
      可憑。
（五）本院依原告聲請勘驗系爭土地，並依被告乙○○之聲請，囑託臺南市東南地政
      事務所測量被告乙○○所辯出售予訴外人吳春益、胡坤銘之系爭土地上建物位
      置、面積，有勘驗筆錄及臺南市東南地政事務所九十三年十一月十七日東南地
      所測字第０九三００二四四六五０號函所檢送九十三年六月十七日複丈成果圖
      即附圖二在卷可參。
四、得心證之理由：
    原告主張被告乙○○自八十三年一月一日起即無權占有原告所有上開土地三筆，
    其占有位置及面積如附圖一黃色部分所示，受有相當於系爭土地出租租金之不當
    得利，就八十三年一月一日起至八十七年十二月三十一日止應給付原告不當得利
    九十五萬四千六百九十八元，雖曾邀同被告甲○○為連帶保證人與原告訂立系爭
    分期付款契約，惟僅繳納頭期款，合計尚欠使用補償金八十五萬九千二百二十八
    元、利息七萬三千零九十二元，滯納金即違約金九千三百二十三元，合計為九十
    四萬一千六百四十三元等情；又被告乙○○迄今仍占有系爭土地，則自八十八年
    一月一日起至九十一年十二月三十一日止，亦獲有不當得利，其金額為九十六萬
    八千三百二十元云云，惟均為被告所否認，並以前揭情詞置辯。於茲應審究者為
    ：（一）自八十三月一月一日起至九十一年十二月三十一日止被告乙○○是否占
    有使用系爭土地？其占有使用系爭土地之期間、位置、面積為何？（二）兩造間
    所訂立之系爭分期付款契約是否有效？被告應否依約履行系爭分期付款契約？（
    三）被告應返還不當得利予原告之金額為何？經查：
（一）按不當得利係以當事人之一方無法律上之原因而受利益，致他方受損害為其成
      立要件，並須就無法律上之原因，負舉證責任（參照最高法院七十八年度台上
      字第一五九九號判決）。次按舉證責任分配原則，依實務見解（司法院三十年
      院字第二二六九號解釋、最高法院四十八年台上字第八八七號判例）及學界通
      說係依法律要件分類說定舉證責任之分配，亦即主張法律關係存在者，就該法
      律關係發生所須具備之特別要件事實負舉證責任。本件原告主張被告長期占用
      原告土地，受有不當利益，依上舉證分配原則，原告主張不當得利，固應就該
      不當得利法律關係發生所須具備之特別要件事實（不當得利之內容及時間）負
      舉證責任。又無法律上之原因而受利益，致他人受損害者，應返還其利益。雖
      有法律上之原因，而其後已不存在者，亦同，民法第一百七十九條定有明文。
      被告無正當權源占用原告之土地，其所受之利益為使用本身，惟被告所受之利
      益，依其性質不能返還，依社會通常之觀念，被告所受之利益以可獲得相當之
      租金來計算。而系爭土地即便原告不供建築使用，尚可作其他之利用，被告尚
      不能據此而主張原告未作使用而無損害。
（二）查原告起訴主張被告乙○○自八十三年一月一日起即無權占有原告所有上開土
      地三筆，其占有位置及面積如附圖一黃色部分所示（Ａ、Ｃ區），即系爭新都
      段二二地號土地為七十四平方公尺、新都段一四六地號土地為一一八０平方公
      尺、新都段一四七地號土地為六一平方公尺，致原告受有不能使用收益系爭土
      地之損害，被告乙○○無法律上原因，獲有相當於國（省）有公地出租即土地
      公告地價年息百分之五租金之不當得利云云，惟為被告所否認。按諸前開舉證
      責任分配原則，自應先由原告就所主張上開事實，善盡舉證責任。經查，原告
      雖提出系爭分期付款契約為證。查系爭分期付款契約內容雖記載「繳款人乙○
      ○（以下簡稱甲方）占用臺南縣政府（以下簡稱乙方）經管臺南縣縣有土地：
      ：」，被告亦自承系爭分期付款契約確為伊等所簽名，惟被告辯稱：系爭土地
      及同段一四五、二三地號土地自八十三年一月一月起至八十七年十二月三十一
      日止，其占有使用人均為訴外人特勝公司並非被告乙○○，八十七年間訴外人
      特勝公司因營運不佳，股東拆夥，於是經股東會會議決議將訴外特勝公司鋼材
      配件平均分配給股東，並於八十八年五月間將此新都段二二、二三、一四五、
      一四六、一四七地號土地之占有地利用抽籤方式分配給訴外人特勝公司當時股
      東吳德豐、林松山、許武雄、被告甲○○，其中訴外人許武雄、被告甲○○所
      分得部分又於八十八年五月間讓渡給被告乙○○，當時訴外人許武雄及被告甲
      ○○將公司拆夥所分配鋼材暫時放在系爭三筆土地，不久被告乙○○發現該地
      點不能與原告簽訂正式租賃合約，不能申請水電，不能公司登記，就在三個月
      內搬離系爭土地等情，被告乙○○並提出原告於八十七年間、八十八年間八十
      七年十二月二十一日八七府財產字第二二六七三一號書函、原告八十八年三月
      二日八八府財產字第三五０二三號書函各一件為憑。查原告自承上開二件原告
      所發出之書函為真正，依上開二件書函內容為原告分別於八十七年十二月二十
      一日、八十八年三月二日發函予訴外人特勝公司，主張訴外人特勝公司占用原
      告所經管同段二二、二三、一四五、一四六、一五六地號土地，依民法第一百
      七十九條不當得利之規定，向該公司收取五年使用補償金，期間自八十三年一
      月一日起至八十七年十二月三十一日止，共計二百四十二萬零七百零四元，催
      告訴外人特勝公司儘速繳納等情，有上開書函在卷可稽，次查，經本院於九十
      三年六月十五日勘驗系爭土地時，原告訴訟代理人亦陳明：「：：當初Ａ、Ｂ
      、Ｃ、Ｄ區全部屬於特勝公司占有，因為乙○○、吳德豐、林松山向原告主張
      由其三人分別占有，才委託測量公司依據他們三人之指示位置測量：：。」等
      語，原告並提出一份八十八年六月七日由訴外人特勝公司許先生之傳真資料為
      證，其內容記載占有人為被告乙○○、訴外人吳德豐及林松山，有該傳真資料
      一份在卷可稽，次查八十七年九月十日原告曾委託訴外人明家測量有限公司辦
      理測量占有人占有坐落臺南市○○段十四地號等八十一筆縣有土地，其中包括
      新都段二二、二三、一四五、一四六、一五六地號土地，所製作之測量圖即原
      告所提出之附圖一所示，依其測量結果經更正後新都段二二、二三、一四五、
      一四六、一四七地號土地被占用面積共計為三一０七．七三平方公尺，此為兩
      造所不爭執，則依上開證據及其時間點而論，再參以被告乙○○所提出且為原
      告不爭執之訴外人特勝公司拆夥時占有地分割圖、臺灣臺南地方法院檢察署檢
      察官八十七年度偵字第八六三四號不起訴處分書、臺南市消防局檢（複）查消
      防安全設備不合規定限期改善通知單、臺南市政府工務局違章建築拆除時間通
      知單、特勝公司協議書各一件等資料，可認八十三年一月一日起至八十八年四
      月間新都段二二、二三、一四五、一四六、一四七地號土地均係由訴外人特勝
      公司占有使用，訴外人特勝公司在上開土地上之門牌「臺南市○○路五六七巷
      一號」建物設置違章工廠經營金屬製品（鋼軌樁、Ｈ型鋼）研磨切割之維修業
      務，原告於八十七年間委託測量公司所測量者即如附圖一所示Ａ、Ｂ、Ｃ、Ｄ
      區均係訴外人特勝公司所占有，其土地上之未辦保存登記建物亦由訴外人特勝
      公司所使用，至八十八年六月間始由被告乙○○、訴外人吳德豐及林松山向原
      告表示為新都段二二、二三、一四五、一四六、一四七地號土地之占有人。因
      之，原告主張八十三年一月一日起至八十七年十二月三十一日止，被告乙○○
      曾占有如附圖一黃色部分所示（即Ａ、Ｃ區），顯與事實不符，不足採信。原
      告嗣主張如附圖一所示上開五筆土地上建物均為被告乙○○所建，其占有使用
      範圍即如附圖一所示Ａ、Ｂ、Ｃ、Ｄ區，被告乙○○將如附圖一所示Ａ、Ｂ、
      Ｃ、Ｄ區均借貸予訴外人特勝公司使用，被告乙○○為間接占有人，訴外人特
      勝公司為直接占有人云云，惟為被告乙○○所否認，按諸舉證責任分配原則，
      自應由原告就所主張上述事實善盡舉證責任。經查，原告雖提出八十七年十一
      月三日拍攝照片三張及測量圖、九十三年三月十八日拍攝照片六張為證。惟按
      違章建築房屋以原始出資建築人為原始取得人，其所有權不以登記為生效要件
      （參照最高法院四十三年度台上字第一二九號判決要旨），經查，上開證據僅
      能證明新都段二二、二三、一四五、一四六、一五六地號土地上有他人所建之
      未辦保存登記建物三棟，惟無法證明該未辦保存登記建物三棟均為被告乙○○
      原始出資建築，另參以經本院向臺南市稅捐稽徵處函查結果，上開土地上門牌
      「臺南市○○路五六七巷一號」未辦保存登記建物，其七十二年六月起課原始
      納稅義務人為訴外人李深山，九十二年三月二十八日以買賣為原因變更納稅義
      務人為吳德豐，九十二年四月二十四日訴外人吳德豐以買賣為原因將其中一０
      ００００分之二五０００之比例變更納稅義務人為訴外人吳松山（即訴外人吳
      德豐僅餘一０００００分之七五０００之比例），有臺南市稅捐稽徵處九十三
      年四月十二日南市稅密財字第０九三０七００二一三號函在卷可考，足認其納
      稅義務人從無被告乙○○之名義，則原告主張土地上未辦保存登記建物三棟均
      為被告乙○○原始出資建築所有云云，即難採信。次查，原告並未舉出任何證
      據證明被告乙○○曾將如附圖一所示Ａ、Ｂ、Ｃ、Ｄ區借貸予訴外人特勝公司
      使用，至於被告乙○○之父即訴外人林旺根雖曾於六十八年間至七十五年間擔
      任訴外人特勝公司董事長，此有經濟部中部辦公室九十三年四月十二日經（九
      三）中辦三字第０九三三０八八四九九０號函所附訴外人特勝公司設立及歷次
      變更登記資料附卷可稽，惟此項事實不足以推論證明被告乙○○於八十三年一
      月一日起將如附圖所示Ａ、Ｂ、Ｃ、Ｄ區連同區內未辦保存登記建物借貸予訴
      外人特勝公司，原告僅以被告乙○○之父林旺根曾任訴外人特勝公司董事長一
      節即推論主張被告乙○○於八十三年一月一日起將如附圖一所示Ａ、Ｂ、Ｃ、
      Ｄ區連同區內未辦保存登記建物借貸予訴外人特勝公司，顯違論理法則。原告
      既未盡其舉證責任，則原告主張八十三年一月一日起至八十七年十二月三十一
      日止，被告乙○○為如附圖一所示Ａ、Ｂ、Ｃ、Ｄ區間接占有人，訴外人特勝
      公司為直接占有人云云，即無足採。足認八十三年一月一日起至八十七年十二
      月三十一日止，系爭土地之占有人為訴外人特勝公司，並非被告乙○○，系爭
      分期付款契約內容記載「繳款人乙○○（以下簡稱甲方）占用臺南縣政府（以
      下簡稱乙方）經管臺南縣縣有土地：：」，應與事實不合，自難徒憑系爭分期
      付款契約上開記載即認定係被告乙○○占有系爭土地，被告乙○○此部分所辯
      ，應堪採信。
（三）原告另主張被告乙○○自八十八年一月一日起至九十一年十二月三十一日止，
      亦占有系爭土地，其占有位置、面積如附圖一黃色部分所示（Ａ、Ｃ區），即
      系爭新都段二二地號土地為七十四平方公尺、新都段一四六地號土地為一一八
      ０平方公尺、新都段一四七地號土地為六一平方公尺，亦獲有不當得利等情，
      按諸首揭說明，仍應由原告就所主張之事實善盡舉證責任。查原告就其此部分
      主張未據提出任何證據為憑，且如附圖一所示Ａ、Ｂ、Ｃ、Ｄ區內未辦保存登
      記建物原告無法證明為被告乙○○所建築原始取得所有，自亦不得僅以系爭土
      地上仍有未保存登記建物存在之事實，即推論被告乙○○自八十八年一月一日
      起至九十一年十二月三十一日止占有系爭土地，其占有位置、面積如附圖一黃
      色部分所示（Ａ、Ｃ區），且原告於本院勘驗系爭土地時亦當場陳明：起訴狀
      所主張之占有圖（即附圖一）Ａ區、Ｃ區部分為建物，部分為空地，面積沒有
      區分建物、空地各多少，且現場建物外觀占有範圍已經變更，與八十七年間所
      畫的占有位置已經不同，Ａ區、Ｃ區範圍現場也無法指界等語，有本院九十三
      年六月十五日勘驗筆錄可稽，原告顯無法舉證證明上開事實。惟原告雖無法舉
      證證明上開事實，然查被告乙○○之訴訟代理人於本院審理中自承：八十七年
      間訴外人特勝公司因營運不佳，股東拆夥，於是經股東會會議決議將訴外特勝
      公司鋼材配件平均分配給股東，並於八十八年五月間將此新都段二二、二三、
      一四五、一四六、一四七地號土地之占有地利用抽籤方式分配給訴外人特勝公
      司當時股東吳德豐、林松山、許武雄、被告甲○○，被告乙○○曾於八十八年
      五月間自訴外人許武雄、被告甲○○受讓系爭土地上之建物，其位置、面積經
      本院勘驗現場及囑託臺南市東南地政事務所依被告乙○○之訴訟代理人指示測
      量結果，製有勘驗筆錄及複丈成果圖即如附圖二所示編號甲、乙建物附卷可稽
      ，即編號甲建物係占有新都段一四六地號土地為三八二．七三平方公尺、占有
      新都段一四七地號土地為一六一平方公尺、占有新都段一五四地號土地為０．
      六二平方公尺，合計為五四四．三五平方公尺，編號乙建物係占有新都段一四
      六地號土地為二三六．一一平方公尺、占有新都段一四七地號土地為一．０七
      平方公尺，合計為二三七．一八平方公尺。另參以被告乙○○所提出特勝公司
      協議書一件，訴外人特勝公司股東分配該公司占有新都段二二、二三、一四五
      、一四六、一四七地號土地之位置之時間為八十五年五月十二日，堪信被告乙
      ○○應係於八十五年五月十三日起始占有使用系爭土地，按違章建築者，雖不
      能向地政機關辦理登記，但並非不得為交易、讓與之標的，買受人受領交付而
      取得事實上處分權，出賣之原始建築人即不得再以其不能登記為由主張所有權
      為其原始取得（參照最高法院九十一年度台上字第二一五四號判決要旨），因
      之，被告乙○○自受讓如附圖二所示編號甲、乙建物時起，已取得上開建物之
      事實上處分權，雖被告乙○○辯稱，伊於受讓上開二棟建物後，僅使用三個月
      即搬走了云云，惟查，建築物不得離開土地而存在，上開二棟建物既仍占有使
      用系爭土地，且被告乙○○對上開建物仍有事實上處分權，則在被告乙○○喪
      失對於上開建物之事實上處分權以前，自應解為被告乙○○仍占有使用系爭土
      地，其占有位置、面積即如附圖二所示編號甲、乙建物所在位置，與被告乙○
      ○事實上有無使用上開建物無關，被告乙○○辯稱伊就系爭土地僅占有三個月
      云云，自無可採。次查，被告乙○○之訴訟代理人自承上開如附圖二所示編號
      甲、乙建物分別係於九十一年九月二十七日、九十一年三月九日出售訴外人胡
      坤銘、吳春益，提出不動產買賣契約書二件為證，並經證人胡坤銘（現已改名
      為胡坤源）、吳春益到庭結證屬實（見本院九十三年九月六日言詞辯論筆錄）
      ，堪信為真正。依上開不動產買賣契約書之約定及證人胡坤銘即胡坤源、吳春
      益之證詞可證如附圖二所示編號甲建物，被告乙○○在九十一年九月二十七日
      已出售及同時交付占有予證人胡坤銘即胡坤源，如附圖二所示編號乙建物，被
      告乙○○則在九十一年三月九日已出售及同時交付占有予證人吳春益，則就如
      附圖二所示編號甲建物所在之系爭土地，被告乙○○之占有期間為自八十八年
      五月十三日起至九十一年九月二十七日止，就如附圖二所示編號乙建物所在之
      系爭土地，被告乙○○之占有期間為自八十八年五月十三日起至九十一年三月
      九日止。至於原告雖主張被告乙○○將上開建物出售予證人胡坤銘即胡坤源、
      吳春益後，因未出售土地，被告乙○○仍為直接占有人云云，查系爭土地非被
      告乙○○所有，被告乙○○自無從出售系爭土地，僅能出售土地上建物，又被
      告乙○○既將所受讓之建物再出售他人，並交付他人占有使用，原告又無法舉
      證證明被告乙○○除如附圖二所示編號甲、乙二棟建物外，尚有何占有使用系
      爭土地情事，則被告乙○○將上開二棟建物再出售及交付他人後，如何能再直
      接占有系爭土地，原告以被告乙○○並未出售上開建物所在之土地為由，主張
      被告乙○○仍為系爭土地直接占有人云云，顯無可採。
（四）按第三人與債權人訂立契約承擔債務人之債務者，其債務於契約成立時，移轉
      於該第三人，民法第三百條定有明文。經查：
  １、八十三年一月一日起至八十七年十二月三十一日止系爭土地及同段二三、一四
  　　五地號土地之占有人雖為訴外人特勝公司，惟查，被告乙○○曾就八十三年一
      月一日起至八十七年十二月三十一日止，訴外人特勝公司占有系爭土地如附圖
      一黃色部分所示（Ａ、Ｃ區），即系爭新都段二二地號土地為七十四平方公尺
      、新都段一四六地號土地為一一八０平方公尺、新都段一四七地號土地為六一
      平方公尺，應給付原告不當得利九十五萬四千六百九十八元，向原告申請分期
      繳納，而邀同被告甲○○為連帶保證人與原告簽訂系爭分期付款契約，惟被告
      乙○○僅於八十八年七月十二日繳納頭期款九萬五千四百七十元，其餘分期給
      付部分均未履行等情，業據原告提出系爭分期付款契約為證，查被告乙○○自
      承對於系爭分期付款契約簽名及印章無意見，且亦自承曾繳納系爭分期付款契
      約之頭期款九萬五千四百七十元等語（見本院九十三年四月一日及九十三年十
      一月二十九日言詞辯論筆錄），被告甲○○對於上開事實則未於言詞辯論期日
      到場爭執，堪信原告所提出之系爭分期付款契約確為兩造所簽訂。
  ２、又按當事人互相表示意思一致者，無論其為明示或默示，契約即為成立。當事
      人對於必要之點，意思一致，而對於非必要之點，未經表示意思者，推定其契
      約為成立，關於該非必要之點，當事人意思不一致時，法院應依其事件之性質
      定之，民法第一百五十三條定有明文。經查系爭分期付款契約內記載：「繳款
      人乙○○（以下簡稱甲方）：：，依民法第一百七十九條不當得利規定，應繳
      納五年使用補償金，因無力一次繳納，經乙方同意分期繳納，特訂立本契約：
      一基地標示：臺南市○○段二二地號土地、占用面積七四平方公尺、使用補償
      金六萬一千零二元（頭期為六千一百元、第一至第九期各為五千四百九十元、
      第十期為五千四百九十二元）；新都段一四六地號土地、占用面積一一八０平
      方公尺、使用補償金八十四萬三千八百七十七元（頭期為八萬四千三百八十八
      元、第一至第九期各為七萬五千九百四十九元、第十期為七萬五千九百四十八
      元）；新都段一四七地號土地、占用面積六一平方公尺、使用補償金四萬九千
      八百十九元（頭期四千九百八十二元、第一至第九期各為四千四百八十四元、
      第十期為四千四百八十一元）。二本契約應繳納使用補償金總額為新臺幣九十
      五萬四千六百九十八元正，茲先繳納總額之百分之十計九萬五千四百七十元正
      ，餘額八十五萬九千二百二十八元，自民國八十八年一月一日起至九十二年十
      二月三十一日止，以六個月為一期，分期繳納。並於各期繳納時，照年利率百
      分之五計息。：：」，此有系爭分期付款契約在卷可稽。查系爭分期付款契約
      之名稱為「占用臺南縣縣有土地應繳納五年使用補償金分期付款契約」，並參
      諸上開契約之約定內容而為解釋，可認系爭分期付款契約係就無權占有使用原
      告經管土地，應返還不當得利即使用補償金予原告之人，因無力一次繳納已到
      期之五年使用補償金而訂立之分期付款契約，蓋若非指契約簽訂時已經到期之
      五年使用補償金，而係未到期者，當屬陸續逐月發生中，且尚無法事先確知其
      數額（蓋因可隨時離去而終止占有狀態），自不生事先予以分期付款之問題，
      足認系爭分期付款契約係就業經到期之五年即自八十三年一月一日起至八十七
      年十二月三十一日止之不當得利（使用補償金）約定由被告乙○○自八十八年
      一月一日起分期給付，並由被告甲○○擔任連帶保證人。查觀諸上述系爭分期
      付款契約之文字內容，已明確載明：被告乙○○願就原告所經管新都段二二、
      一四六、一四七地號三筆土地、其占有面積為新都段二二地號土地為七四平方
      公尺、一四六地號土地為一一八０平方公尺、一四七地號土地為六一平方公尺
      ，依民法第一百七十九條不當得利規定，繳納五年使用補償金九十五萬四千六
      百九十八元，因無力一次繳納，經原告同意分期繳納等語，則有關被告林美鳳
      願給付予原告之訴外人特勝公司無權占有使用系爭土地之不當得利金額，及被
      告同意分期給付予原告等契約之必要之點，顯經兩造意思表示一致而加以約定
      。
　３、再查，系爭分期付款契約雖未記載簽約日期，亦未將被告乙○○願給付原告訴
      外人特勝公司占有使用系爭土地之位置圖附於系爭分期付款契約，查原告主張
      系爭分期付款契約是由被告先簽名，之後寄還給原告，原告再蓋上大印，蓋上
      大印的時間是八十八年二月二日，所以兩造系爭分期付款契約成立生效之日期
      為八十八年二月二日云云，雖經原告提出其八十八年二月二日八十八府財產字
      第二０一０六號書函附卷可稽，惟查上開書函之收文者為「各繳款人」，並無
      明確記載為被告乙○○，且原告至八十八年三月二日尚發函予訴外人特勝公司
      謂：台端占用本府經管座落臺南市○○段二二、二三、一四五、一四六、一五
      六地號縣有土地，業經本府八十七年十二月二十一日八七府財產字第二二六七
      三一號函發單徵收五年使用補償金計二百四十二萬零七百零四元，台端迄今尚
      未繳納，請儘速繳納；如無力一次繳清，可洽本府辦理分期付款，否則將依法
      訴請法院請求返還不當得利並拆屋還地。」，有被告所提出之原告八十八年三
      月二日八八府財產字第三五０二三號書函可稽，此為原告所不爭執，難認系爭
      分期付款契約早於八十八年二月二日已經兩造簽訂，原告主張系爭分期付款契
      約簽立時間為八十八年二月二日云云，顯與事實不合，自難採信。次查，被告
      乙○○曾於八十八年六月十七日填具「占用臺南縣縣有土地應繳納五年使用補
      償金分期付款申請書」，其內容為「申請人乙○○應繳納使用補償金總額為新
      臺幣玖拾伍萬肆仟陸佰玖拾捌元正，茲先繳納：：元，餘額分拾期繳納。檢附
      文件：(一)填妥申請人及保證人並蓋章之分期付款契約書一式二份。(二)原繳款書
      。」，且該份申請書並檢附有被告乙○○、訴外人吳德豐及林松山提出主張分
      別占有使用系爭土地之位置圖，此有原告所提出之該申請書及所附位置圖、八
      十八年七月六日傳真資料在卷可考，可認被告乙○○於八十八年六月十七日始
      申請分期繳納八十三年一月一日起至八十七年十二月三十一日止五年之使用補
      償金，且邀同被告甲○○於系爭分期付款契約內簽名及蓋章。嗣原告於八十八
      年六月三十日發函予被告乙○○及訴外人吳德豐、林松山謂：「台端申請分期
      繳納五年使用補償金乙案，本府同意辦理，茲開具頭期款繳款書隨文函送，請
      台端務必於繳納期限內繳納完畢；另檢送已用印之分期付款契約書乙份，請妥
      為保存。」等語，於該書函內亦蓋有「八十八年六月二十九日已用印信」之圓
      形戳章，此有原告所提出八十八年六月三十日八十八府財產字第一一三九０九
      號書函在卷可憑，被告對上開證據之真正均不爭執，另參諸系爭分期付款契約
      內記載「頭期款繳納日期八十八年七月十二日」，足認系爭分期付款契約兩造
      是於八十八年六月二十九日簽約用印完成，即簽約日期為八十八年六月二十九
      日，原告主張系爭分期付款契約簽約完成日期為八十八年二月二日應與事實不
      符，不足採信。再查依本院前開所認定之事實，該份由被告乙○○申請分期付
      款時所檢附之位置圖亦即原告所提出之附圖一，實係原告於八十七年間委託測
      量公司就訴外人特勝公司占有新都段二二、二三、一四五、一四六、一四七地
      號土地之占有位置圖，八十八年五月間訴外人特勝公司將此新都段二二、二三
      、一四五、一四六、一四七地號土地之占有地利用抽籤方式分配給訴外人特勝
      公司當時股東吳德豐、林松山、許武雄、被告甲○○，再依被告乙○○所填具
      分期付款申請書所附占有位置圖內記載：「本圖為縣府依照股東會決議，中間
      劃出一０米道路之圖，並由縣府計算各區之使用面積（道路部份不收補償費）
      」。經比對被告乙○○申請書所附位置圖，與原告所提出附圖一均相同，被告
      對此亦不爭執。依上開系爭分期付款契約簽訂過程、申請書及附圖、原告書函
      、原告所提出附圖一等資料，可認被告乙○○係邀同被告甲○○為連帶保證人
      ，就八十三年一月一日起至八十七年十二月三十一日止訴外人特勝公司無權占
      有使用原告所有系爭土地即如附圖一所示黃色部分（Ａ、Ｃ區）應給付原告之
      不當得利（使用補償金）九十五萬四千六百九十八元，與原告訂立系爭分期付
      款契約以承擔訴外人特勝公司之不當得利債務，且兩造就被告乙○○願承擔給
      付訴外人特勝公司占有使用系爭土地之位置、面積、不當得利金額均已意思表
      示一致，而兩造簽立系爭分期付款契約之日期雖未載明於契約內，惟依前述原
      告公文書內「已用印信」之記載亦可確定，則揆諸前開民法第一百五十三條之
      規定，系爭分期付款契約確經兩造意思表示一致而成立，自屬真正而有效，並
      參諸前開民法第三百條規定，已生債務承擔之效力，即訴外人特勝公司就八十
      三年一月一日起至八十七年十二月三十一日止，就附圖一所示黃色部分（Ａ、
      Ｃ區）應給付原告之不當得利（使用補償金）九十五萬四千六百九十八元，由
      被告乙○○承擔及分期給付，並由被告甲○○擔任連帶保證人。被告乙○○辯
      稱，系爭分期付款契約之標的物「占用期間不明」、「占用面積不明」、且「
      沒有簽約日期」，整個契約並未完成，被告乙○○不承認該契約云云，自均無
      可採。
（五）系爭分期付款契約既為真正而有效，被告自負有履行系爭分期付款契約之義務
      ，查依系爭分期付款契約第二條約定：「：：，餘額八十五萬九千二百二十八
      元自民國八十八年一月一日起至九十二年十二月三十一日止，以六個月為一期
      ，分期繳納。並於各期繳納時，照年利率百分之五計息。：：」，第三條約定
      ：「甲方（被告乙○○、連帶保證人甲○○）對於分期應繳納金額，除自願提
      前繳納者外，應依下列記載表所定分期付款之期限，按期向乙方（原告）領取
      繳款書，向指定行庫繳納本期欠款及截至繳納前一日止未繳納全數之利息，逾
      期者，依下列約定加收滯納金：(一)逾期繳納未滿一個月者，照欠額加收千分之
      二。(二)逾期繳納在一個月以上未滿二個月者，照欠額加收千分之四。(三)逾期在
      二個月以上未滿三個月者，照欠額加收千分之八。(四)逾期繳納在三個月以上者
      ，一律照欠額加收千分之十。」，則原告主張被告乙○○依系爭分期付款契約
      約定，合計尚欠原告使用補償金八十五萬九千二百二十八元、利息七萬三千零
      九十二元，滯納金即違約金九千三百二十三元，合計為九十四萬一千六百四十
      三元（計算式詳如附表一所示），及被告甲○○依約應負連帶清償責任等情，
      即屬有據，應予准許。被告雖均辯稱原告此部分不當得利請求權業經罹於消滅
      時效，伊可拒絕履行云云。按租金之請求權因五年間不行使而消滅，民法第一
      百二十六條定有明文。又凡無法律上之原因而得相當於租金之利益，致他人受
      損害時，如該他人之返還利益請求權，已逾租金短期消滅時效之期間，對於相
      當於已罹消滅時效之租金利益，即不得依不當得利之法則請求返還（參照最高
      法院八十二年度台上字第三一一八號判決要旨）。查系爭分期付款契約係就訴
      外人特勝公司自八十三年一月一日起至八十七年十二月三十一日止無權占有原
      告所經管系爭三筆土地，所應給付與原告之不當得利九十五萬四千六百九十八
      元約定由被告乙○○承擔債務並分期付款，自不因承擔債務及付款方式之改變
      而變更其請求權之性質，因之系爭分期付款契約仍屬於相當租金之不當得利，
      參諸前開說明，應受租金短期消滅時效之限制，原告主張系爭分期付款契約屬
      於一般契約之性質，其請求權之消滅時效為十五年云云，尚無可採。又按系爭
      分期付款契約既約定被告分期給付，則其各期給付之請求權消滅時效原應自各
      期繳款期限屆至時起算五年，惟依系爭分期付款契約第四條約定：「甲方如二
      期未繳納，尚未清償餘額均視為屆期，必須一次繳清。」。經查，系爭分期付
      款契約之繳納期限第一期為八十八年七月三十一日、第二期為八十九年一月三
      十一日，被告均未按期繳納，則其第三期以後之分期付款均視為屆期，即第一
      期使用補償金於八十八年七月三十一日屆期，第二期連同第二期以後之使用補
      償金均於八十九年一月三十一日屆期，則原告於九十二年十二月十七日提起本
      件訴訟（以原告支付命令之聲請視為起訴），自尚未罹於五年之消滅時效，被
      告辯稱：原告此部分不當得利請求權已罹於消滅時效云云，即無可採。從而，
      原告依不當得利規定及系爭分期付款契約之約定，請求被告應連帶給付原告九
      十四萬一千六百四十三元，及其中八十六萬八千五百五十一元（即本金加違約
      金之總和，859228+9323=868551）部分，自支付命令送達被告之翌日即九十三
      年二月三日起至清償日止，按年息百分之五計算之利息，即有理由。
（六）又被告乙○○自承曾受讓如附圖二所示編號甲建物（未保存登記建物）而占有
      使用系爭土地，其占有期間為自八十八年五月十三日起至九十一年九月二十七
      日止，另被告林鳳自承受讓如附圖二所示編號乙建物（未保存登記建物）而占
      有使用系爭土地，其占有期間為自八十八年五月十三日起至九十一年三月九日
      止，被告乙○○並未舉證證明有何占有使用原告所經管系爭土地之正當權源，
      自屬無權占有使用系爭土地。按無法律上原因而受利益，致他人受損害者，應
      返還其利益，雖有法律上之原因，而其後已不存在者亦同，民法第一百七十九
      條定有明文。又查本件被告乙○○無權占有原告之土地，可能獲得相當於租金
      之利益，為社會通常之觀念（最高法院六十一年臺上字第一六九五號判例參照
      ）。則原告請求被告應給付相當租金之不當得利，應屬有據。又按城市地方房
      屋之租金，以不超過土地及其建築物申報總價年息百分之十為限，土地法第九
      十七條第一項定有明文，而土地法第九十七條規定之土地價額，係指法定地價
      而言，為土地法施行法第二十五條所明定，又土地法第一百四十八條規定，土
      地所有權人依土地法所申報之地價為法定地價；平均地權條例施行細則第二十
      一條復規定：公有土地及依本條例第十六條照價收買之土地，以各該宗土地之
      公告地價為申報地價，免予申報。查系爭土地均為公有土地，應以其公告地價
      為申報地價。另土地法第一百一十五條復規定同法第九十七條之規定，於租用
      基地建築房屋準用之，是建築基地（即土地）之租金，亦按土地申報地價年息
      百分之十為限。本件計算相當於租金之不當得利自應以該系爭土地八十八年至
      九十一年間之申報地價（即公告地價）為計算之標準。查新都段二二、一四六
      地號土地八十六年申報地價為每平方公尺三千一百二十元，新都段一四七地號
      土地則為每平方公尺四千元；新都段二二、一四六地號土地八十九年申報地價
      為每平方公尺三千四百二十五元，新都段一四七地號土地則為每平方公尺四千
      五百元，有原告所提出臺南市東南地政事務所九十三年八月十九日東南地所價
      字第０九三０００七七二七０號函在卷可稽，且為被告所不爭執。又查系爭新
      都段二二地號土地北邊為他人鐵皮廠房，他人廠房臨國民路五八三巷道約八米
      寬，東南邊臨國民路五六七巷道約六米寬；新都段一四六地號土地北側臨同段
      一四五地號為鐵皮廠房，西側為公墓土地；新都段一四七地號土地部分為國民
      路五六七巷道，部分為鐵皮工廠，新都段二二、一四六、一四七地號土地內有
      一寬約十公尺道路，有本院勘驗筆錄及位置圖附卷可稽，再參以依「臺灣省政
      府八十一年七月十七日八一府財五字第七三二三三號函」調整省有基地租金率
      ，省有基地租金率計算方式：租金率調整為商業區及市場基地按公告地價年息
      百分之七．五，其餘一律按公告地價年息百分之五計收。再依「各類國有非公
      用不動產租金計算標準」，自八十二年七月起，出租國有建築基地，按土地申
      報地價年息百分之五計收，有原告所提出國有非公用不動產租金計算標準表一
      件、八十一年七月十七日八一府財五字第七三二三三號函一件可考，且為被告
      所不爭執，本院認為原告請求被告就系爭土地所受相當於租金之利益，按年以
      系爭土地申報地價之年息百分之五計算為適當。查如附圖二所示編號甲建物占
      有一四六地號土地為三八二．七三平方公尺、占有一四七地號土地為一六一平
      方公尺、占有一五四地號土地為０．六一平方公尺（按原告本件未請求新都段
      一五四地號土地之不當得利），占有期間為自八十八年五月十三日起至九十一
      年九月二十七日止；如附圖二所示編號乙建物占有一四六地號土地為二三六．
      一一平方公尺、占有一四七地號土地為一．０七平方公尺，占有期間為自八十
      八年五月十三日起至九十一年三月九日止，則被告乙○○就其占有上開原告所
      管理新都段一四六、一四七地號土地，應返還原告之相當租金之不當得利金額
      為四十六萬二千零五十六元（元以下四捨五入，詳如後附計算式），核屬正當
      。逾此範圍之請求即屬無據，不應准許。從而，原告請求被告乙○○應給付原
      告四十六萬二千零五十六元，及自原告九十三年三月十一日準備書狀繕本送達
      之翌日即九十三年三月十七日起至清償日止，按年息百分之五計算之利息，即
      屬有據，應予准許。
五、從而，原告本於系爭分期付款契約及不當得利之法律關係，請求被告應連帶給付
    原告九十四萬一千六百四十三元，及其中八十六萬八千五百五十一元部分，自支
    付命令送達被告之翌日即九十三年二月三日起至清償日止，按年息百分之五計算
    之利息，及請求被告乙○○應給付原告四十六萬二千零五十六元，及自原告九十
    三年三月十一日準備書狀繕本送達之翌日即九十三年三月十七日起至清償日理由
    ，應予駁回。
六、本件原告勝訴部分，原告及被告乙○○均陳明願供擔保，分別聲請宣告假執行或
    免為假執行，經核均無不合，爰分別酌定相當之擔保金額准許之。至於原告敗訴
    部分，其假執行之聲請，已失所附麗，應併予駁回。
七、本件判決之基礎已臻明確，兩造其餘之攻擊防禦方法及舉證，於判決結果無影響
    ，無一一審究之必要，併此敘明。
八、據上論結，本件原告之訴為一部有理由、一部無理由，依民事訴訟法第三百八十
    五條第一項前段、第七十九條、第八十五條第一項但書、第二項、第三百九十條
    第二項、第三百九十二條第二項、第三項，判決如主文。
中　　　華　　　民　　　國　　九十三　　年　　 十一 　　月　　 三十 　　日
                                  臺灣臺南地法院民事第四庭
~B法　　　官　鄭彩鳳
右為正本係照原本作成。
如對本判決上訴，須於判決送達後廿日內向本院提出上訴狀
中　　　華　　　民　　　國　　九十三　　年　　 十一 　　月　　 三十 　　日
~B法院書記官　凌昇裕
~F0
~T40
計算式：
一、附圖二所示編號甲建物部分之不當得利金額：（占有期間88.05.13-91.09.27）
    計算式：
    1、88.05.13-88.12.31
       382.73×3120×5%÷12×(7+19/30)=37979.57
       161×4000×5%÷12×(7+19/30)=20482.78
    2、89.01.01-91.09.27
       382.73×3425×5%÷12×(33+27/30)=185157.59
       161×4500×5%÷12×(33+27/30)=102335.62
    3、合計：
       37979.57+20482.78+185157.59+102335.62=345955.56
二、附圖二所示編號乙建物部分之不當得利金額：（占有期間88.05.13-91.03.09）
    計算式：
    1、88.05.13-88.12.31
       236.11×3120×5%÷12×(7+19/30)=23429.98
       1.07×4000×5%÷12×(7+19/30)=136.13
    2、89.01.01-91.03.09
       236.11×3425×5%÷12×(27+9/30)=91986.98
       1.07×4500×5%÷12×(27+9/30)=547.70
    3、合計：
       23429.98+136.13+91986.98+547.70=116100.79
三、編號甲、乙建物之不當得利金額合計：
    345955.56+116100.79=462056.35
